【裁判字號】    95,抗,38
【裁判日期】    950127
【裁判案由】    誣告
【裁判全文】
臺灣高等法院刑事裁定                 95年度抗字第38號
抗  告  人
即自訴  人  乙○○
            甲○○
上二人共同
自訴代理人  邱碩松 律師
被      告  丙○○原名熊偉）.
上列抗告人因誣告案件，不服臺灣板橋地方法院中華民國94年11
月29日裁定（94年度自字第58號），提起抗告，本院裁定如下：
    主  文
抗告駁回。
    理  由
一、抗告意旨略以：被告與翁玄縉二人於民國91年9月11日至抗
    告人服務之精國醫療器材有限公司，出言恐嚇抗告人之犯行
    業經臺灣高等法院以93年度上易字第1996號判處拘役50日確
    定，被告如有不服，當循非常上訴或再審途徑救濟，未料被
    告竟仍否定確定判決所認定之事實，及以令抗告人受刑事處
    罰為目的，而於94年7月7日向臺灣板橋地方法院自訴抗告人
    誣告，嗣雖經該院以94年度自字第46號裁定駁回其自訴，惟
    被告既已充分瞭解原確定判決之救濟方式及提起誣告自訴之
    後果，仍執意提起誣告自訴，顯非出於誤會或懷疑，即應負
    誣告罪責，原裁定認被告「無誣告之犯意」駁回抗告人之自
    訴，顯難令人甘服，且將鼓勵日後受判決確定者率以自訴誣
    告方式，反控告訴人或自訴人，司法制度亦將大亂，爰請撤
    銷原裁定，發回原審將被告以誣告罪論處云云。
二、按刑法誣告罪之成立，以意圖他人受刑事處分虛構事實而向
    該管公務員申告為其要件，而所謂虛構事實，係指明知無此
    事實故意捏造而言，是告訴人所訴被訴人之事實必須完全出
    於虛構為要件，若所告尚非全然無因或有出於誤會或懷疑有
    此事實而為申告，以致不能證明其所訴之事實為真實，縱被
    訴人不負刑責，而告訴人本缺乏誣告之故意，亦難成立誣告
    罪名（最高法院46年台上字第927號、44年台上字第892號、
    40年台上字第88號判例參照）。
三、經查：
  (一)本件抗告人乙○○、甲○○二人，前於91年間告訴被告丙○○涉嫌恐嚇犯行（下稱恐嚇乙案），經臺灣板橋地方法院以
    93年度易字第490號判處有期徒刑3月，被告丙○○不服提起
    上訴，復經本院於94年3月9日以93年度上易字第1996號判決
    撤銷改判拘役50日確定；嗣被告丙○○於94年7月間，又向
    原審法院自訴乙○○、甲○○涉嫌誣告，惟經原審法院於94
    年8月22日以94年度自字第46號裁定駁回其自訴確定，有各
    該判決書、裁定書在卷可稽。
  (二)又被告是否成立犯罪，應視其已否該當於實體法上之犯罪構
    成要件而定，要難僅以他案獲起訴或不起訴處分、有罪或無
    罪判決確定與否，逕行替代、反推被告犯行之存在。最高法
    院85年度台上字第2512號判決意旨：「自訴人所訴事實，不
    能證明其係實在，對於被訴人為無罪判決確定者，是否構成
    誣告罪，尚應就其有無虛構事實誣告之故意以為斷，並非當
    然可以誣告罪相繩」；47年台上字第198號判例意旨：「被
    告向檢察官告訴上訴人背信乙案，雖於不起訴處分後，復向
    刑庭提起自訴，但其提起自訴之先後僅發生自訴是否合法之
    問題，尚難執為誣告之根據」均資參照。
  (三)依被告丙○○於前開自訴案件所據之自訴事實，係以證人陳
    林瓊珠於該刑事案件係明確證稱未聽見被告丙○○出言恐嚇
    乙○○、甲○○二人，且其二人所提出之錄影帶擷取畫面經
    其自行加註，該加註部分為其捏稱之詞，再案發現場之錄音
    帶部分內容不清等理由，以為指訴之依據。經查：(1)證人陳
    林瓊珠於前揭恐嚇乙案一審法院審理時證稱：看見被告翁玄
    縉與乙○○因會錢之事發生衝突……被告翁玄縉一直用三字
    經在罵乙○○，當時吵架後，被告丙○○也到辦公室門外，
    被告翁玄縉出門時仍在門外大小聲，與甲○○發生拉扯，就
    在門外稱：『你要是出去要注意一點（臺語）』等語（見該
    案件原審93年7月27日審判筆錄）；證人黃詩晴亦證稱：當
    時正要進入公司，看到老闆乙○○與被告翁玄縉、丙○○在
    門口拉扯，當時看到被告翁玄縉、丙○○均有一直以手指著
    乙○○、甲○○態度很兇，要離去時，被告翁玄縉口氣很兇
    ，以臺語稱：『你們出去的時候要小心一點，我不會放過你
    們』等語（同上述審判筆錄）；證人郭玉枝亦證稱：被告翁
    玄縉要出去時，甲○○出來與被告翁玄縉大聲爭吵並拉扯，
    之後眾人在門外拉扯時，其感到很害怕，認為不便介入叔姪
    間之爭執，因此與證人林瓊珠協助將被告翁玄縉、甲○○拉
    開後，進去請裡面的員工出來排解，當時見證人翁黃美麗有
    出去勸阻，但其進去後就不敢再出來，外面的聲音也聽不到
    ，不知被告二人何時離去，其在場時，僅知雙方爭執時在大
    小聲，但內容已記憶不清，『並未聽到雙方有不利或恐嚇之
    話語』等情（見該案原審93年9月14日審判筆錄）。是依上
    開三人之證述，均係證稱出言恐嚇乙○○、甲○○之人為訴
    外人翁玄縉，並非被告丙○○本人。(2)又該案件所附之案發
    現場錄影帶擷取畫面資料，亦確係經乙○○、甲○○於時間
    10：35：44該格畫面下方書寫附註：「翁玄縉手指甲○○與
    乙○○出言恐嚇」，再於時間10：35：50該格畫面下方書寫
    附註：「熊偉恐嚇兩人“出門不要被我遇到”」，又於時間
    10：35：53該格畫面下方書寫附註：「翁玄縉與熊偉不斷手
    指甲○○與乙○○出言恐嚇」等語（見該案件92年度偵續字
    第227號偵查卷第38頁）；(3)另被告丙○○於該案所提出之
    錄音帶聲音吵雜聽不清楚之情，亦經被告丙○○於該案審理
    時所自承在卷（見該案上訴卷第54頁）。是被告丙○○雖不
    服上開恐嚇案件之有罪確定判決，並據此自訴乙○○、甲○○涉犯誣告罪嫌，惟被告依據上開證據所提出之自訴，『並
    無捏造不實事實』之情事，而係有所本，縱被告所自訴之事
    實因不能證明有犯罪嫌疑，業經原審裁定駁回其自訴確定，
    亦顯難認被告丙○○上開自訴有誣告自訴人乙○○、甲○○
    之不法意圖。
  (四)另上開證據資料於恐嚇乙案中，均係在該案判決確定前即已
    提出，且經該案確定判決（93年度上易字第1996號判決）審
    酌說明在案，自難認係新事實或新證據，被告丙○○雖對該
    案上訴審法院依職權所為之證據取捨、認定事實不服，亦不
    得依刑事訴訟法第420條第1項第6款規定，以『發現確實之
    新證據』聲請再審，且該確定判決亦無同法第379條各款所
    列『判決違背法令』之情形，其情顯而易見，尤以被告於各
    案中均委任有律師，益無不知之理。(1)且本件與一般誣告自
    訴案件，虛捏事實入被告於罪，自訴人係處於攻擊地位之情
    形迥異，換言之，本件被告丙○○雖自訴乙○○、甲○○涉
    犯嫌誣告，惟卻處於防禦地位，主張乙○○、甲○○告訴伊
    恐赫乃屬不實，其並無恐嚇之行為，係乙○○、甲○○陷其
    入罪。就此觀之，被告丙○○自訴乙○○、甲○○涉犯誣告
    罪嫌，顯係於恐嚇該案判決確定後，仍然不服，無非尋求翻
    案之機會，雖其如欲求救濟，原應循非常上訴或再審之途始
    為正辦，然該二救濟方式難符於法定要件，甚明，故其是否
    確有誣告之故意，尚非無疑。(2)再參諸被告丙○○於本件原
    審訊問時所辯：「乙○○、甲○○於被告前所提起之自訴案
    件訊問時，當庭與被告達成協議，被告同意法院裁定駁回被
    告前開自訴，乙○○、甲○○亦承諾不再對被告提出誣告自
    訴，是乙○○、甲○○違反上開協議提起本件自訴，並請求
    傳喚該自訴案件之承審法官、書記官、被告丙○○該案所委
    任之自訴代理人及聲請勘驗該案件之開庭錄音帶」等情，益
    徵被告自訴乙○○、甲○○涉嫌誣告，顯非意在入乙○○、
    甲○○於罪。
  (五)綜上所述，本件被告既無虛構事實，復查無任何積極證據足
    證被告有何誣告之犯意，從而，原審依訊問及調查結果，認
    本案有刑事訴訟法第252條第10款所定犯罪嫌疑不足之情形
    甚明，從而裁定駁回抗告人之自訴並無不當，抗告意旨雖力
    陳被告係恐嚇乙案判決確定後始提起誣告自訴，應負誣告罪
    責，否則將鼓勵日後受判決確定者率以自訴誣告方式，反控
    告訴人或自訴人，司法制度亦將大亂云云，惟按犯罪應依實
    體構成要件判斷已如前述，且刑事案件之被告獲判無罪確定
    後，告訴人或自訴人復以同一理由為告訴或提起自訴，亦僅
    生應否程序駁回問題，並不當然即構成誣告，仍應視其有無
    虛捏事實及具誣告之故意，與提起之時間係在判決確定前或
    後，尚屬無涉，至是否造成司法資源浪費，乃係另一問題，
    是本件抗告為無理由，應予駁回。
據上論斷，應依刑事訴訟法第412條，裁定如主文。
中    華    民    國    95    年    1    月    27    日
                  刑事第十八庭審判長法  官  溫耀源
                                    法  官  周政達
                                    法  官  邱同印
以上正本證明與原本無異。
如不服本裁定，應於收受送達後五日內向本院提出抗告狀。
                                    書記官  莊昭樹
中    華    民    國    95    年    1     月    27    日


司法院資訊處製作；財團法人民間司法改革基金會備份。
